【裁判字號】    89,上更(一),960
【裁判日期】    900828
【裁判案由】    過失致死
【裁判全文】
臺灣高等法院刑事判決                      八十九年度上更（一）字第九六０號
    上  訴  人
    即自 訴 人  乙○○
    代  理  人  己○○
                甲○○
                庚○○
    上  訴  人
    即  被  告  辛○○
    選任辯護人  劉紀翔
右上訴人等因被告過失致死案件，不服台灣台北地方法院八十四年度自字第六五三號
，中華民國八十五年八月五日第一審判決，提起上訴，經判決後，由最高法院第一次
發回更審，本院判決如左：
    主  文
原判決撤銷。
辛○○無罪。
    理  由
一、自訴意旨略以：自訴人即上訴人乙○○之妻張淑貞於民國（下同）八十四年三月
    二十五日下午五時零五分因身體不適噁心自行前往馬偕醫院急診求治，經由當時
    之被告即值班醫師辛○○負責診治，於抽血檢驗後，原應立即注意其檢驗報告有
    何異常，卻未注意及張淑貞血中鈉離子濃度已低至一二四，正常人之數值應為一
    三七至一四五之間，按理此時應立即給予高濃度含鈉溶液，及限制水分供應及給
    予利尿劑脫水之處置，豈料被告誤診為「過度換氣症候群」，並未依「過度換氣
    症候群」之診治方法加以診治，卻反給予含鈉較正常生理食鹽水尚低之低鈉溶液
    林格氏液L/R=Ringer 's Lactate，和補充大量水份，此舉促使病人之血鈉濃度
    更行降低而使病人產生二側大腦水腫，導至病人意識昏迷，四肢抽搐、全身癲癇
    、呼吸型態改變、脈博停止，而於此期間，自訴人曾六次央求被告診治，被告仍
    未詳加診治，後雖施以心肺復甦急救術仍造成腦死，並須人工機器輔助呼吸，延
    至同年五月十四日上午五時零分死亡。因認被告涉有刑法第二百七十六條第二項
    之業務過失致人於死罪嫌云云。
二、按犯罪證據犯罪事實應依證據認定之，無證據不得推定其犯罪事實，刑事訴訟法
    第一百五十四條定有明文。又按事實之認定，應憑證據，如未能發現相當證據，
    或證據不足以證明，自不得以推測或擬制之方法，以為裁判基礎，最高法院四十
    年台上字第八六號判例可資參照。而自訴人之自訴，係以使被告受刑事訴追為目
    的，是其陳述是否與事實相符，仍應調查其他證據以資審認。經查，本件自訴人
    認為被告涉有業務過失致人於死罪嫌，其主要論據無非以被告身為醫師，對於導
    致被害人張淑貞死亡之「蜘蛛網膜下腔出血」病症主觀上有診斷之能力，竟予誤
    診為「過度換氣症候群」在先，而期間被害人身體有諸多變化，客觀上被告亦能
    預見，竟未仔細觀察病情變化而延誤醫治在後，終致被害人病情惡化不治死亡，
    被告顯有過失，且其過失與被害人之死亡間有因果關係等情為據。其指摘之要點
    包括：（一）、病患當初急診時之症狀，並無符合過度換氣症候群最重要之「呼
    吸困難」之症狀，被告診斷為過度換氣症候群顯不合理。況被告亦未依過度換氣
    症候群之診治方法加以診治；（二）、病患在急診留置觀察至急救之兩個半小時
    內，早有意識變化之情形，其有蜘蛛網膜下腔出血之可能，應為被告之預見能力
    所及。而病患至急診時，即已有蜘蛛膜下出血中樞神經系統之症狀，非至當晚八
    時零七分後才發生。蜘蛛膜下腔出血如給與適當診斷與治療，即得以挽回患者之
    生命；（三）、被告對於低血鈉之處置不當，使血鈉更低而導致病情惡化終致不
    治；（四）、被告於病患急診期間，除初次診斷患者外，中間不曾探望病人，置
    病患家人屢次要求再予診察之要求於不顧，未盡醫療之看顧責任；（五）、病患
    在急診時意識完全清醒，至六時三十分左右才開始喃喃自語，至七時三十分陷入
    昏迷，八時許才被發現呼吸停止，並非一出血即出現心跳、呼吸停止，腦部功能
    喪失之情況。病患就診時有體溫過低（三十五點五度Ｃ）（代表一種內科急症需
    及時治療）、冒冷汗（常被急診醫師視為一嚴重病況之臨床表現）、血壓突然上
    升（將使腦出血或滲血加速）、持續嘔吐（不能疏忽中樞神經系統之病變）、抽
    搐（顯示出神經系統已經受影響）、意識變化（此時之病患通常都病得很嚴重，
    需要評估病因）、低血鈉（造成中樞神經病症的病理機轉為當血清鈉下降時，血
    漿滲透壓降低，水分大量進入腦組織，引起腦水腫），被告為急診醫師在急診處
    值班，應注意且能注意急診病患病情及施予適當之治療，被告有能力為之而不為
    。張淑貞到院後有頭痛、頭暈、嘔吐、短暫意識喪失（喃喃自語），符合血管瘤
    破裂前之前驅症狀，可知其時患者已有腦血管瘤少量血液滲出之前驅症狀，而患
    者出現肢體抽搐（癲癇發作）時，已有更為嚴重之血管瘤破裂與蜘蛛膜下腔出血
    ；（六）、自訴人對醫學全然不懂，而被告對於自訴人向其告知患者已陷入昏迷
    、口吐白沬等狀況竟不予置理，仍繼續看報紙，未至患者病床前檢視，顯未盡應
    盡之追蹤觀察病情發展之義務。被告不僅初次看診後，即未曾至病床診視過一次
    ，更於自訴人求其六次，亦未見被告有任何反應，顯有違應盡仔細觀察之職，被
    告係本件負責診治之醫師，自應負全部之責任；（七）、被告於原審法院供稱曾
    經見過蜘蛛網膜下腔出血病例，可見對於此一病症有一定程度之正確診斷能力，
    因此即使於病患求診時，因未有頭痛之主訴，亦當在後續觀察時，再予細心之問
    診及檢查，給予病患應有適切之治療。竟不理會病患之夫即自訴人六次之請求，
    而任令病患病情惡化，其既未能正確診斷於前，復未對病患為持續之觀察及適當
    之處置於後，導致患者腦部壓力持續增加，血管繼續收縮出血，引起致命的腦壓
    升高或赫尼亞現象，致心跳及呼吸停止，終至死亡，自難辭過失之責，被告之過
    失與被害人之死亡有因果關係。另請求訊問證人戊○○、丁○○、丙○○、徐桂
    英，並請求再就本件被害人於到達急診後之症狀是否屬腦血管瘤膨脹或少量出血
    滲出之前驅症狀、是否有血管瘤破裂蜘蛛膜下腔出血之症狀、被告是否曾向病患
    詢問有關劇烈頭痛並檢查有無頸部僵直背痛畏光等情形、被告僅於患者急診時看
    過一次之醫療行為是否適當、被告若有先替患者抽取血中電解質及代謝功能檢測
    可否及早發現患者之低血鈉與低血氧症、被告是否能提前診斷患者可能已有蜘蛛
    膜下腔出血之發生以及患者預後結果是否可能不同等情，向行政院衛生署醫事審
    議委員會鑑定。
三、訊據上訴人即被告辛○○固不諱言伊為馬偕紀念醫院醫師，於八十四年三月二十
    五日下午五時許負責診治前來要求急診之病患張淑貞，初步判斷張女為「急性焦
    慮發作過度換氣症候群」，並給予低鈉林格氏液之點滴，惟至同日晚間八時許，
    病患張淑貞出現發紺，無自動呼吸、無脈博、心電圖呈現心室撲動，兩側朣孔放
    大，無光反射症狀，經急救後仍呈腦死狀態，延至同年五月十四日終因蜘蛛網膜
    下腔出血導致中樞衰竭死亡等事實，惟堅決否認自己有何過失，辯稱：（一）、
    病患張淑貞在急診期間未出現「蜘蛛網膜下腔出血」臨床症狀，卻有「急性焦慮
    發作過度換氣症」病癥，故被告當時推斷病患罹患「急性焦慮發作過度換氣症」
    ，乃是一種合理之判斷，並非明顯之誤判。蓋因病人到院急診主訴伊帶學生做酸
    鹼實驗，以小蘇打粉泡果汁食用後，發現藥瓶上註明「此藥劑不可食用」，乃立
    刻要求學生大量喝水，伊自己亦喝了很多水，不久覺得噁心，但無頭痛及頭部外
    傷，意識清醒云云。經問診病人否認有任何系統性疾病，也無肝、腎臟病；檢查
    病人心、肺及腹部狀況，發現心跳正常、肺無雜音、腹部柔軟平坦無觸壓痛，但
    有焦慮及冒冷汗現象，並不斷喃喃自語：「我自己怎樣沒關係，只是不知道我幾
    個學生喝了不知道會不會怎樣」等語，且有呼吸急促、雙手微抖情形，由於當時
    病人血壓正常、兩側瞳孔正常，並無畏光、頭痛、頸部背部痛、頸部僵直等蜘蛛
    網膜下腔出血之典型症狀出現，復因所有教科書或文獻均未曾提及喝下小蘇打粉
    泡果汁之溶液後會造成「蜘蛛網膜下腔出血」之病例報告或理論解說。故任何醫
    師在上揭病人主訴、症狀及理學檢查等資料綜合下，都不可能想到病患之症狀係
    「蜘蛛網膜下腔出血」；（二）、被告在急診室觀察病人張淑貞之病情期間，不
    曾懈怠，其證據如左：1.被告聽取病人主訴，問明症狀及理學檢查後，於當日下
    午五時十五分立刻電詢榮總毒物中心獲得回復稱：小蘇打粉為弱鹼，僅可能對腎
    臟機能不全之病人造成損害；2.同日下午五時三十分，被告診視病人另囑護士為
    病人上點滴，連絡家屬並隨時觀察病況；3.同日下午五時三十二分，病人之夫即
    自訴人到院，被告予以解釋病情，並囑護士繼續觀察；4.同日下午六時三十分，
    被告經護士告知病人有自言自語，且家屬告知，病人個性較易緊張等情，認為可
    能是精神方面焦慮發作過度換氣症問題，仍囑護士繼續觀察；5.同日晚間七時三
    十分，病人仍有自言自語現象，被告經告知後，即會診精神科翁醫師，並囑護士
    持續觀察；6.同日晚間八時七分，被告診視病人並交待實習醫師檢查病人的ABG
    （動脈血中氣體）；7.同晚八時十分，病人發紺立刻送到外科急救室，被告趕到
    發現已無自行呼吸現象，因此進行一連串急救措施；8.同晚八時五十分，病人由
    實習醫師陪同作Ｘ光檢查，另由急診內科主治醫師解醫師向家屬解釋病情；9.同
    晚九時十分，病人由實習醫師陪同作腦部電腦斷層掃描檢查；10.同晚九時五十分
    ，被告連絡神經外科醫師；11.同晚十時，病人有昏迷現象，被告向家屬解釋病情
    ，即告知腦部電腦斷層掃描發現腦部腫脹情形；12.同晚十一時三十分；病人送入
    外科加護病房住院治療；（三）、被告於行為時是馬偕紀念醫院第三年住院外科
    醫師，病人張淑貞應屬內科病人，關於過失責任，應以善良保管為應注意之標準
    ，並以保管人注意能力為其能注意之標準，若以外科醫師的注意能力與內科醫師
    同視，極不合理；（四）、病人血中鈉離子濃度一二四並非顯然偏低，且僅鈉離
    子濃度數值稍低，亦不具任何意義。自訴人執此一端，以「事後之明」推論被告
    於行為時在病人健康資料有限、急診時間匆促等條件下的判斷有疏失，顯然倒果
    為因；（五）、被告是急診室值班醫師，尚有其他病患需要診療，不可能一直陪
    在張淑貞病床邊予以觀察，故此項觀察任務由護理人員負責。而急診室之護士均
    受過專業訓練，縱使無法看出病患有何疾病症狀，但可看出病患在護理過程之異
    狀，隨時向醫師報告，由醫師判斷應如何處置。查病患張淑貞經被告診察後即交
    護士鄭佳玲看護，鄭佳玲均將其所見及被告之處置，暨自訴人指稱張淑貞之個性
    較易緊張等情記明於護理紀錄。如此，不能因被告未始終陪同在患者病床旁，即
    謂被告有何疏忽或懈怠。
四、按刑法上之過失犯，以行為人按其情節應注意，並能注意，而不注意為要件，此
    觀之刑法第十四條第一項法條文義甚明。又刑法上之過失致人於死罪，以行為人
    具有過失，被害人發生死亡之結果，且行為人之過失與被害人之死亡間有相當因
    果關係為構成要件，最高法院亦迭有判例可供參照。本件自訴人指控被告犯刑法
    第二百七十六條第二項之業務上過失致人於死罪，其理由為：（一）、被告身為
    醫師，以診治病患為職責，且自承見過蜘蛛網膜下腔出血之病例，則對於被害人
    張淑貞因此病症到院急診，自應有正確診斷之義務及能力，即符合應注意並能注
    意之條件；（二）、被害人張淑貞到院求診並無「呼吸困難」之症狀，被告診斷
    為「過度換氣症候群」，並不合理；且病患留置觀察兩個半小時期間，病情逐漸
    惡化，被告疏於觀察，又置病患家屬多次求診之要求於不顧，顯然未盡注意義務
    ，亦具有不注意之條件，其應注意並能注意，而不注意，自有過失；（三）、被
    害人張淑貞嗣發生死亡之結果，且其結果與被告之過失間有因果關係。
五、本院查：（一）、病患張淑貞於八十四年三月二十五日下午五時五分因在學校誤
    喝小蘇打粉加果汁，感到身體不適，而前往馬偕醫院急診室求診，由被告為其診
    治，當時病患之主訴有噁心、嘔吐之症狀，並有焦慮及自言自語之情形，但無頭
    痛或頭部外傷情形，意識亦清醒，理學檢查顯示張女意識清晰、頭部檢查無異常
    、朣孔大小及對光反應正常、胸部無囉音，腹部檢查正常，唯有冒冷汗現象。至
    五時三十分張女之夫即自訴人趕抵醫院時，於被告向其解釋患者病情後，亦陳述
    病人之個性較容易緊張。凡此情節迭據被告陳明在卷，核與證人即當日值班護士
    鄭佳玲在原審結證情節相符（見原審卷第九十四頁正面至第九十六頁正面），復
    有病歷表在卷可稽（見外放資料），上述情節，乃被害人張淑貞自當日下午五時
    五分至馬偕醫院起，一直到同日下午五時三十分，其夫即自訴人抵達該院後之事
    實經過；（二）、病患張淑貞之死亡原因，為急性蜘蛛網膜下腔出血，引起大腦
    嚴重水腫、缺氧、中樞神經系統功能喪失所致，此有馬偕紀念醫院死亡證明書乙
    紙及病歷表附卷足憑（參原審卷第一三頁）。而一般而言，蜘蛛網膜下腔出血乃
    由於腦血管瘤破裂所致，血管瘤破裂前有些病人會有頭痛、臉部疼痛、視野異常
    、四肢偏癱、頭暈、嘔吐、短暫意識喪失之腦血管瘤膨脹或少量血液滲出之前驅
    症狀。血管瘤破裂至蜘蛛網膜下腔出血則為突發性之劇烈頭痛、頸部僵直、背痛
    、嘔吐、畏光、甚至意識喪失、癲癇發作，此種病理症狀，亦經行政院衛生署醫
    事審議委員會詳予明；（三）、綜合病患張淑貞求診時之主訴及表現出之症狀
    ，並無典型之蜘蛛網膜下腔出血所具有之前驅症狀，被告依此情節作出「急性焦
    慮發作過度換氣症候群」之診斷，為合理，此點亦有行政院衛生署醫事審議委員
    會鑑定書可資依據（參本院八十五年度上訴字第四七七一號卷第九二頁反面至第
    九三頁正面）；（四）、被告受理病患張淑貞之求診後，因張女提及事前因誤喝
    小蘇打粉加果汁，唯恐對其身體有不良影響，或與本案症狀間有何關聯，乃於受
    理後約十分鐘（當日下午五時十五分左右），以電話詢問榮民總醫院毒物科，獲
    知小蘇打乃弱鹼性物質，服用後僅可能對腎機能不良者有所影響，不僅經證人即
    護士鄭佳玲在原審結證屬實（參原審卷第九四頁正反面），並有有張淑貞之急診
    病歷可參（急診病歷第三頁正面），核與被告所辯情節相符。足證自訴人於同日
    下午五時三十分左右抵達醫院，由被告向其解釋病患病情後，自訴人亦表示病患
    平日即較容易緊張等語，並要求找精神科醫師舒解病患情緒。於觀察期間，因病
    患持續出現喃喃自語之情形，被告乃於同日下午七時三十分左右，會診精神科醫
    師，因精神科醫師有其他病患，被告乃囑醫護人員抽血檢查血中氧、二氧化碳濃
    度及酸鹼度等情，亦經證人鄭佳玲結證在卷。是被告受理病患張淑貞之求診，於
    進行初步診察後，即向榮民總醫院毒物科詢問病患誤喝小蘇打之後果，並依病患
    出現之症狀及自訴人之要求，會診精神科醫師，復對病患抽血做病理檢查，如此
    情形，尚難認被告於病患留置觀察期間，有懈忽或勿視病情可言；（五）、迨至
    同晚八時十分左右，病患於抽血後，突有發紺現象，呼吸及脈博停止，被告即施
    以急救，並囑相關人員進行一連串之檢查（含頭部電腦斷層掃描），雖病患終因
    蜘蛛網膜下腔出血，導致中樞衰竭死亡，然究不能以病患不治死亡，即倒果為因
    ，一概推定為醫師之過失所致。蓋任何醫師受限於學識、經驗，其診治病患之能
    力，均有一定之極限，冀求醫師萬能，對任何病患均能為正確無誤之診斷，藥到
    病除，顯然期望過高，故審視任何具體個案，醫師於診治病患時，只要綜合病患
    之病史、主訴、出現之症狀、病理檢查之資料等，做一合理之判斷，然後依據所
    下判斷，給予符合教科書，醫學文獻記載之藥物或處置，應認已盡其注意義務，
    在此期間，縱令病患有任何醫師無法預見之突發狀況，導致死亡，亦難謂醫師有
    誤判病情，或懈怠、疏忽可言，自不得課以過失罪責，否則醫師動輒得咎，視疑
    難之病例為畏途，終非病患之福；（六）、綜上所述，被告辛○○受理病患張淑
    貞之求診，其診斷及處置之始末，難認有應注意能注意而不注意之過失情形，本
    案經囑託行政院衛生署醫事審議委員會鑑定結果，亦持相同之見解，此有該委員
    會八十六年十二月十一日編號八六一九二號鑑定書乙件可供參考。此外，又查無
    任何積極證據，足以證明被告有過失，則被告既無過失，自不負業務過失致人於
    死罪責；（七）、本件經原審法院囑託中華民國急診醫學會進行三次鑑定，其中
    第二次鑑定結果，該學會八十五年二月五日（八五）急勝字第００二０號函，雖
    認定被告急診病患張淑貞之診療過程，有部分過失，但亦謂其過失與張淑貞之死
    亡無因果關係，核與刑法上過失致死之構成要件不合，故此一鑑定結果，尚難採
    為不利於被告之證據。至於該學會另二次鑑定結果，雖曾有「如仔細做神經學檢
    查及電腦斷層檢查有可能提早診斷出蜘蛛膜下腔出血」、「病患自言自語，如給
    予仔細做神經學檢查；患者有冒冷汗，如給予做心電圖（蜘蛛膜下腔出血、心電
    圖可能會出現深的倒立Ｔ波），加上有低血鈉現象（腦部病灶，可能會產生抗利
    尿激素分泌失調而產生低血鈉）有可能會提早懷疑腦部病灶，提早做電腦斷層提
    早診斷出蜘蛛膜下腔出血」（參原審卷第一五０頁正面）、「因無法以小蘇打水
    中毒來解釋病患自言自語，冒冷汗的症狀及血鈉過低。可能會給病患做心電圖、
    仔細做身體檢查及神經學檢查」、「冒冷汗似乎並非單純低血鈉常見的臨床表現
    ，可能會先查明原因或重測血鈉，再決定給予高張溶液」（參原審卷第一五一頁
    正面），均係以「有可能如何如何」之語氣表示意見，並未認定被告上開診治方
    法可能性之機率，自無法據為認定被告不利之依據。雖該醫學會亦明白表示「關
    於急診病患張淑貞之診療過程，有部分過失」（參原審卷第一九二頁）「過失包
    括：１、對疾病的診斷過程有疏失：病患出現自言自語及冒冷汗症，應難單獨以
    小蘇打中毒的診斷來解釋。病患的症狀及血液氣體分析的結果，並不符合過度換
    氣症候群的診斷。２、對低血鈉的處置有疏失：宜先了解低血鈉的原因，考慮予
    以限水或予以高張溶液」（參原審卷第一九五頁），惟同時亦表示被告之過失與
    張淑貞之死亡無因果關係（參原審卷第一九二頁）。況患者張淑貞係因蜘蛛膜下
    腔出血死亡，如前所述，依自訴人以及被告雙方所提出附卷之醫學文獻記載，蜘
    蛛膜下腔出血之病因複雜，包括顱內動脈瘤、高血壓性或動脈硬化性疾病、動、
    靜脈畸形、雜項或多發性的病因，並有一定比例為原因不明（參高明見監修、賴
    宏賢編譯，神經外科學，合記圖書出版社發行，第二五一頁、李良雄，動脈瘤的
    蜘蛛網膜下腔出血，臨床醫學，八十三年七月，第五四頁），病患究竟係何原因
    造成蜘蛛膜下腔出血張淑貞之死亡證明書上並未載明，若為其腦內先天性血管瘤
    破裂所致，在破裂前，依文獻記載有認為患者可能沒有症狀或者僅出現其本身對
    於相鄰組織的壓迫症狀，血管破裂後可「忽然」發生嚴重的頭痛、噁心、嘔吐，
    重者可能失去知覺，但平常病人僅造成半昏迷狀態，流出之血液與腦脊髓的混合
    物可刺激腦皮質並使腦內壓力增加，產生頭痛、嘔吐、頭暈、抽搐等症狀，頭部
    出現僵直現象，病人體溫可能升高等情形發生（參呂適存編著，實用內科學，合
    記圖書出版社發行，第三四０頁至第三四一頁），綜合上開文獻之記載，一方面
    顯示蜘蛛膜下腔出血之原因不一，表現出來之症狀亦因人而異，出血時可能為突
    發而無症狀，益見本件被告對於張淑貞急診時，尚難期待被告為「蜘蛛網膜下腔
    出血」之正確診斷；（八）、最高法院發回意旨雖以：１、行政院衛生署醫事審
    議委員會與中華民國急診醫學會曾經分別加以鑑定，各該鑑定究以何者可採信，
    應為如何之取捨？其取捨依據為何？本院前審未加推究說明；２、本院前審判決
    就被告經病患張淑貞之家屬數次請求後，有無至病床診視，即其對於張淑貞之病
    情，有無盡仔細觀察之情，並未調查說明；３、中華民國急診醫學會函文中謂：
    「病患因蜘蛛網膜下腔出血死亡，即使早期診斷，可能產生同樣結果，故可能無
    因果關係」，非謂其間並無因果關係，本院前審判決認該學會之鑑定結果，不能
    資為不利於被告之證據，其論述與卷證資料不相適合。又依該函意旨，被告若能
    早期給與予張淑貞正確診斷，則張淑貞因能及時獲得適切之急救，是否即有存活
    之機會？如因被告之延誤，致使張淑貞喪失存活之機會，其間何以無因果關係？
    均有明瞭之必要。惟查：１、急診醫學會於原審曾經表示三次鑑定意見（參原審
    卷第一四九頁至第一五一頁、第一九二頁、第二二八頁），雖其鑑定意見曾有「
    關於急診張淑貞之診療過程，有部分過失」、「過失包括：對疾病的診斷有疏失
    ‧‧‧對低血鈉的處置有疏失」，惟亦表示「被告過失與張淑貞死亡無因果關係
    」，核與行政院衛生署醫事審議委員會第一次鑑定所載「辛○○醫師對於張淑貞
    之醫療過程尚無疏失之處」意旨相同，急診醫學會與行政院醫事審議委員會既均
    有相同之意見，自應以兩者相同部分為可採。況依張淑貞之先期症狀及其後之觀
    察記載，推知其已發生蜘蛛網膜下腔出血，可謂非常困難，行政院醫事審議委員
    會認定「張淑貞係因誤喝小蘇打水後精神上緊張狀態引發血管瘤破裂，依其先期
    症狀及其後觀察顯然一出血後，即出現心跳、呼吸停止，腹部功能喪失，預後絕
    對不良」（參本院前審卷第九三頁），核與急診醫學會認為「病患因蜘蛛膜下腔
    出血死亡，即使早期診斷，仍可能產生同樣結果」意見相同，急診醫學會有關被
    告對於張淑貞診斷之疏失與其死亡無因果關係之結論與行政院衛生署醫事審議委
    員會之結論相同，此部分對於被告有利之見解，較可採信；２、被告於第一次與
    張淑貞見面診斷後，依急診病歷所載，已囑護士密切觀察，並於十七時三十分會
    診精神科，縱被告經自訴人數次請求均未至張淑貞病床前診視，未盡仔細觀察之
    責，因張淑貞之死因不能由其先前之臨床表現推知，一旦發病，又為最嚴重之病
    情，臨床上少有效果，是被告此項行為與張淑貞死亡之間，尚無相當因果關係。
    綜上各點，本件病患之死亡原因已明，被告雖經急診醫學會以及行政院衛生署醫
    事審議委員會認定於診治張淑貞之過程中「有部分過失」或「如醫師確實未曾至
    病床診視，應未能認定醫師有盡仔細觀察之職」，惟被告此等過失尚與張淑貞死
    亡之間並無相當因果關係，揆諸首開說明，應認為本件不能證明被告犯罪。另證
    人戊○○、丁○○、丙○○與自訴人為兄姊，於張淑貞前往急診以及發病時，均
    未在場，於本院所為證言，尚非直接證據。而證人徐桂英雖證稱：其於案發當日
    下午四時許，看見張淑貞腳站不穩，搖來搖去等語（參本院九十年二月六日訊問
    筆錄第四頁、第五頁），惟不能證明張淑貞前往急診後之症狀，無法據為不利被
    告之認定。至自訴人請求再就本件被害人於到達急診後之症狀是否屬腦血管瘤膨
    脹或少量出血滲出之前驅症狀、是否有血管瘤破裂蜘蛛膜下腔出血之症狀、被告
    是否曾向病患詢問有關劇烈頭痛並檢查有無頸部僵直背痛畏光等情形、被告僅於
    患者急診時看過一次之醫療行為是否適當、被告若有先替患者抽取血中電解質及
    代謝功能檢測可否及早發現患者之低血鈉與低血氧症、被告是否能提前診斷患者
    可能已有蜘蛛膜下腔出血之發生以及患者預後結果是否可能不同等情，向行政院
    衛生署醫事審議委員會鑑定，因本件事證己明，本院認無再行鑑定之必要，附此
    敘明。
六、原審未查，僅以被告誤診於前，復疏未作正確之觀察以為安全之預防行為於後，
    認定被告具有過失，且其過失與病患張淑貞之死亡間有相當因果關係，僅援引中
    華民國急診醫學會鑑定之結果為主要參考資料，未及斟酌前揭行政院醫事審議委
    員會鑑定書之鎰意見，而對被告課以業務過失致人於死罪責，其認事用法，尚有
    未洽。自訴人上訴，指摘原判決量刑過輕，雖無可採；然被告辛○○上訴，否認
    犯罪，指摘原判決不當，則為有理由，應由本院將原判決撤銷，並依法諭知被告
    無罪。
據上論斷，應依刑事訴訟法第三百六十九條第一項前段、第三百六十四條、第三百四
十三條、第三百零一條第一項，判決如主文。
中      華      民      國    九十      年      八      月    二十八    日
                            台灣高等法院刑事第十五庭
                                審判長法  官  房  阿  生
                                      法  官  雷  元  結
                               法  官  鄧  振  球
右正本證明與原本無異。
如不服本判決應於收受送達後十日內向本院提出上訴書狀，其未敘述上訴之理由者並
得於提起上訴後十日內向本院補提理由書（均須按他造當事人之人數附繕本）。
                                      書記官  洪  秋  帆
中      華      民      國    九十      年      八      月    三十      日


司法院資訊處製作；財團法人民間司法改革基金會備份。
